ACORDAO-COMPLETO-2491225

ACÓRDÃO 9819/2021 ATA 25/2021 - PRIMEIRA CÂMARA

VISTOS, relatados e discutidos estes autos de pedido de reexame interposto contra o Acórdão 3565/2021-TCU-Primeira Câmara, por meio do qual foi negado registro à aposentadoria do sr. Filadelfo Dias Martins,
ACORDAM os Ministros do Tribunal de Contas da União, reunidos em sessão da Primeira Câmara, com fulcro no art. 48 da Lei 8.443/1992, c/c o art. 286 do Regimento Interno, e diante das razões expostas pelo Relator, em:
9.1. conhecer do pedido de reexame interposto pelo sr. Filadelfo Dias Martins para, no mérito, negar a ele provimento;
9.2. dar ciência desta deliberação ao recorrente e à entidade de origem.

Pedido de reexame contra deliberação em que negado registro a ato de aposentadoria emitido pelo Instituto Federal de Educação, Ciência e Tecnologia de Alagoas.

Primeira Câmara

3. Interessados/Responsáveis/Recorrentes:
3.1. Interessado: Filadelfo Dias Martins (XXX.844.494-XX)
3.2. Recorrente: Filadelfo Dias Martins (XXX.844.494-XX).

13.1. Ministros presentes: Walton Alencar Rodrigues (Presidente), Benjamin Zymler (Relator) e Jorge Oliveira.
13.2. Ministro-Substituto convocado: Augusto Sherman Cavalcanti.
13.3. Ministro-Substituto presente: Weder de Oliveira.

ACORDAO-COMPLETO-2501722

Acórdão 13309/2021 - Primeira Câmara

FILADELFO DIAS MARTINS

BENJAMIN ZYMLER

Ministro Walton Alencar Rodrigues.

Adoto como relatório, com os ajustes de forma pertinentes, a instrução elaborada no âmbito da Secretaria de Recursos (Serur) , acolhida pelo corpo diretivo da unidade técnica e pelo representante do Ministério Público nos autos:
"INTRODUÇÃO
1.	Trata-se de pedido de reexame (peças 19-31) interposto pelo Sr. Filadelfo Dias Martins, ex-servidor do Instituto Federal de Educação, Ciência e Tecnologia de Alagoas, contra o Acórdão 3565/2021-TCU-Primeira Câmara (peça 13) , que teve como relator o Excelentíssimo Senhor Ministro Walton Alencar Rodrigues.
1.1. A deliberação recorrida apresenta o seguinte teor:
'9.1. considerar ilegal e recusar o registro do ato inicial de aposentadoria de Filadelfo Dias Martins; 
9.2. dispensar o ressarcimento das quantias indevidamente recebidas de boa-fé, consoante o disposto no Enunciado 106 da Súmula de Jurisprudência do TCU; 
9.3. determinar ao Instituto Federal de Educação, Ciência e Tecnologia de Alagoas que:
9.3.1. faça cessar os pagamentos decorrentes do ato impugnado, comunicando ao TCU, no prazo de quinze dias, as providências adotadas, nos termos dos art. 262, caput, do Regimento Interno do TCU;
9.3.2. cadastre no Sistema e-Pessoal, no prazo de 30 dias, com fulcro no art. 19, § 3º, da IN 78/2018 do TCU, novo ato de aposentadoria escoimado das irregularidades verificadas nos autos;
9.3.3. informe ao interessado o teor do acórdão prolatado, alertando-o de que o efeito suspensivo proveniente de eventual interposição de recurso junto ao TCU não o exime da devolução dos valores indevidamente percebidos após a notificação, em caso de não provimento desse recurso' (grifos acrescidos) .
HISTÓRICO 
2.	O ato de aposentadoria do recorrente foi julgado ilegal em razão de pagamento indevido de vantagem relativa a decisão judicial que concedeu reajuste decorrente de perda oriunda de plano econômico, a exemplo do Plano Bresser (Decreto-lei 2.335/1987) , do Plano Verão (Medida Provisória 32/1989, convertida na Lei 7.730/1989) e do Plano Collor (Medida Provisória 168/1990, convertida na Lei 8.024/1990) . 
2.1.	Também ensejou a impugnação do título concessório a inclusão nos proventos de inatividade de pagamento de remuneração referente à vantagem oriunda de regime de dedicação exclusiva, contrariando a orientação fixada pelo Tribunal no Acórdão 2519/2014-TCU-Plenário, relator E. Ministro José Jorge.
ADMISSIBILIDADE
3.	Reitera-se o exame de admissibilidade realizado pelo Sar/Serur (peça 33) , que opinou pelo conhecimento do recurso, nos termos do artigo 48 da Lei 8.443/1992, c/c os artigos 285 e 286, parágrafo único, do RI/TCU [...]. 
EXAME DE MÉRITO
4. Delimitação
	Constitui objeto do presente recurso definir se:
houve a incidência da decadência;
houve violação aos princípios do contraditório e da ampla defesa;
o TCU atuou como legislador;
é possível o deferimento de aposentadoria ao recorrente com base no regime de 40 horas.
5. Da decadência
5.1.	O recorrente aduz ter havido a incidência da decadência, com base nos seguintes argumentos:
5.2.	É de clareza solar a ocorrência da decadência do direito da Administração Pública, por intermédio do Tribunal de Contas da União, de cancelar a aposentadoria do servidor determinando a realização de novo ato pelo órgão de origem.
5.3.	Cumpre adotar norma aplicável ao caso, sendo pertinente que incida o artigo 54 da Lei n.º 9.784/99, que regula o processo administrativo federal aplicável à espécie.
5.4.	Decaiu, pois, a Administração - e esta egrégia Corte de Contas é parte integrante da Administração - do direito de rever os atos e normas que pretende atingir.
Análise:
5.5.	Quanto à decadência administrativa, esta só é configurada quando o processo não é julgado após 5 anos contados de sua chegada ao TCU. 
5.6.	Pacificando de vez o tema, o STF fixou a seguinte tese de repercussão geral (tema 445) , no bojo no RE 636.553, de relatoria do Min. Gilmar Mendes:
'Em atenção aos princípios da segurança jurídica e da confiança legítima, os Tribunais de Contas estão sujeitos ao prazo de 5 anos para o julgamento da legalidade do ato de concessão inicial de aposentadoria, reforma ou pensão, a contar da chegada do processo à respectiva Corte de Contas' (destaquei) .
5.7.	Assim, como o ato em reexame foi enviado ao TCU apenas em 2/3/2018 (peça 1) e apreciado na Sessão Telepresencial de 9/3/2021 (peça 13) , não há que se falar em decadência administrativa nem em prescrição quinquenal, nem em obrigatoriedade de oitiva prévia do interessado.
Da ampla defesa e do contraditório
6.1.	O recorrente aduz ter havido violação à ampla defesa e ao contraditório, com base nos seguintes argumentos:
6.2.	O acórdão do TCU determinou de forma imediata, sem oitiva do servidor, as alterações em seus proventos de aposentadoria em processo no qual não houve a possibilidade de exercício de direito de defesa.
6.3.	É indiscutível que o recorrente tem direito líquido e certo a ser respeitado o direito constitucionalmente assegurado de ampla defesa e contraditório (artigo 5° da Constituição Federal) , em especial quando se está a tratar processo administrativo, onde devem ser preservadas todas as garantias constitucionais na defesa do servidor público.
6.4.	Não é outra a garantia constitucional lastreada no artigo 5°, inciso LV, da Constituição Federal.
Análise:
6.5.	Rejeita-se, desde já, o argumento de ter havido violação aos princípios do contraditório e da ampla defesa, em virtude de não ter sido oportunizado ao ora recorrente o direito de se manifestar nos autos antes da prolação do acórdão recorrido, porquanto o entendimento consubstanciado na Súmula Vinculante 3 do STF expressamente excepciona a observância do contraditório e da ampla defesa previamente ao julgamento do Tribunal, nesses termos:
'Nos processos perante o Tribunal de Contas da União asseguram-se o contraditório e a ampla defesa quando da decisão puder resultar anulação ou revogação de ato administrativo que beneficie o interessado, excetuada a apreciação da legalidade do ato de concessão inicial de aposentadoria, reforma e pensão' (grifos acrescidos) . 
6.6.	Cabe esclarecer que esta Corte de Contas não intima pessoalmente a parte acerca da data em que será julgado processo de seu interesse. Tal fato não ofende qualquer princípio constitucional ligado à defesa, vez que a publicação da pauta de julgamentos no Diário Oficial da União é suficiente para conferir publicidade ao ato processual. Tal exegese encontra amparo em deliberação do Plenário do Supremo Tribunal Federal, proferida em sede de Agravo Regimental em Mandado de Segurança (MS-AgR 26.732/DF, Relatora Ministra Carmen Lúcia) , conforme excerto a seguir transcrito: 
'EMENTA: MANDADO DE SEGURANÇA. TRIBUNAL DE CONTAS DA UNIÃO. JULGAMENTO DE RECURSO DE RECONSIDERAÇÃO. INTIMAÇÃO PESSOAL DA DATA DA SESSÃO. DESNECESSIDADE. 
1. Não se faz necessária a notificação prévia e pessoal da data em que será realizada a sessão de julgamento de recurso de reconsideração pelo Tribunal de Contas da União. Ausência de ofensa aos princípios da ampla defesa e do devido processo legal quando a pauta de julgamentos é publicada no Diário Oficial da União. 
2. O pedido de sustentação oral pode ser feito, conforme autoriza o art. 168 do Regimento Interno do Tribunal de Contas da União, até quatro horas antes da sessão. Para tanto, é necessário que os interessados no julgamento acompanhem o andamento do processo e as publicações feitas no Diário Oficial da União. 
3. Agravo regimental ao qual se nega provimento.'
6.7.	Nessa ordem de ideias, é de se propor a rejeição dos argumentos apresentados pelo recorrente.
7. Da alegada atuação do TCU como legislador
7.1.	O recorrente aduz que o TCU atuou como legislador no acórdão ora recorrido, com base nos seguintes argumentos:
7.2.	Não pode esta nobre Corte permitir que se mantenha o entendimento ora combatido, data máxima vênia, em sentido radicalmente oposto ao disposto na Constituição da República quando estabelece os requisitos de aposentadoria e da Lei do Magistério quando qualifica os fatos jurídicos. 
7.3.	Tem-se, pois, que o acórdão questionado veio a impor proibição ao servidor que exorbita o poder fiscalizatório do TCU, estabelecendo novas exigências não previstas na lei de regência (Lei 12.772 e artigo 40, § 1º, III, da CF/88) , o que configura interferência indevida do Poder Executivo na esfera do Poder Legislativo.
7.4.	É de sabença universal a extrema relevância do papel que o TCU exerce no âmbito público, mas tal mister não o autoriza a estabelecer critérios normativos totalmente desarrazoados que descambem ao arbítrio e confrontem, inclusive, com as próprias diretivas da Constituição Federal e das normas da República, pois o seu caráter fiscalizatório jamais poderá dar azo a qualquer conduta autoritária que macule direitos dos seus administrados, os quais somente poderiam ser modificados por lei em sentido tanto formal quanto material, o que de modo algum é o caso dos autos.
7.5.	Constou do acórdão lavrado que, em razão do entendimento do TCU em face da matéria, teria havido a recomendação ao Ministério da Educação para que fizesse gestões junto a todas as instituições federais de ensino para que sugerissem a adoção de tempo mínimo, não inferior a 5 anos da data de aquisição do direito à aposentadoria, para que o professor possa alterar seu regime de trabalho para DE.
7.6.	Pois bem, no caso específico do IFAL, não foi cumprida a recomendação, de forma que inexistia qualquer alteração na legislação interna para incluir a respectiva restrição. Dessa forma, para fins alteração de regime do servidor para dedicação exclusiva ou 40 horas, não havia quando da modificação operada quanto ao servidor (e na verdade não há até hoje) qualquer restrição quanto a tempo faltante para aposentadoria.
7.7.	Dessa forma, temos por evidente que também em tal aspecto o egrégio TCU está agindo como legislador, desta feita não substituindo o legislador constitucional como no caso do tópico acima, mas agindo na produção de norma administrativa interna do próprio IFAL, o que é inadmissível.
7.8.	Desse modo, é nitidamente ofensivo à separação de poderes que o TCU aja em substituição ao legislador, impondo restrição que não consta de lei ou de ato regulamentar, devendo ser provido o recurso para afastar a incidência do acórdão vergastado.
Análise:
7.9.	Antes de encetar a análise dos argumentos apresentados pelo recorrente, vem à baila a doutrina do Ministro Luís Roberto Barroso, do STF:
'O direito é o domínio da razão, da razão pública, que se projeta na Constituição e nas leis (grifos acrescidos) (in Sem data venia: um olhar sobre o Brasil e o mundo. 1ª Ed. Rio de Janeiro: História Real, 2020, p. 196) .
7.10.	De tal arte, assim dispõe o art. 8º do Novo Código de Processo Civil (Lei 13.105, de 16 de março de 2015) :
'Art. 8o Ao aplicar o ordenamento jurídico, o juiz atenderá aos fins sociais e às exigências do bem comum, resguardando e promovendo a dignidade da pessoa humana e observando a proporcionalidade, a razoabilidade, a legalidade, a publicidade e a eficiência' (grifos acrescidos) .
7.11.	Acrescente-se o disposto no caput do art. 2º da Lei 9.784/1999:
'Art. 2o. A Administração Pública obedecerá, dentre outros, aos princípios da legalidade, finalidade, motivação, razoabilidade, proporcionalidade, moralidade, ampla defesa, contraditório, segurança jurídica, interesse público e eficiência' (grifos acrescidos) .
7.12.	Assim, para a aferição da razoabilidade da aposentadoria do recorrente no regime de dedicação exclusiva, é de rigor considerar a 'lógica do razoável', de Luís Recaséns Siches.
7.13.	Sobre a 'lógica do razoável', cumpre fazer um breve histórico sobre sua elaboração:
'Em 1926, Siches frequentou um curso na Universidade de Viena, com Fritz Scheir, discípulo de Kelsen e Husserl, no qual foi apresentada uma análise de todos os métodos de interpretação, de que se tinha conhecimento, dentre os propostos ao longo da história jurídica. Procurava-se, com essa análise, encontrar os critérios de eleição dos referidos métodos, mas a conclusão resultou decepcionante: não havia nenhuma razão justificada, nem em termos gerais, nem em situações singulares, para preferir-se um método de interpretação em detrimento dos outros. Essa conclusão, ademais, só constatava uma velha realidade: nunca, jurista algum que tivesse realizado um estudo pluralista de métodos de interpretação conseguira, com razões plausíveis, escolher um dos métodos, por ser o mais correto, e repudiar os demais.
Alguns anos antes, prossegue Siches, já Benjamin Cardoso, ao analisar suas experiências jurídicas, procurou saber quais eram os métodos que empregava na interpretação do Direito positivo vigente. E, em termos de grande sinceridade, concluiu que primeiro buscava a solução mais justa e depois se preocupava em encontrar, dentre os métodos de interpretação, o que melhor serviria para justificar suas decisões.
Como superação desses problemas, Recaséns Siches preconiza o emprego de um só método: o da lógica do razoável, definido como uma razão impregnada de pontos de vista estimativos, de critérios de valoração, de pautas axiológicas que, ademais, traz consigo os ensinamentos colhidos da experiência própria e da do próximo, através da história (Lídia Reis de Almeida Prado, in Direito, Cidadania e Justiça. Ensaios sobre Lógica, Interpretação, Teoria, Sociologia e Filosofia Jurídicas, 1995, p. 64-65) .
....................................................................................................................................................................
7.16.	Assim, vem à baila a doutrina de Alípio Silveira:
'Recaséns Siches, ao considerar os vários métodos modernos esboçados nos primeiros capítulos - método teleológico, método histórico-evolutivo ou progressivo, método da 'vontade da lei', nos mostra que cada um deles encerra uma parte da verdade, mas que a sua síntese final, em cada caso concreto, será dada pelo 'logos do razoável'. Mal comparando, a operação interpretativa se assemelha à execução de uma partitura musical. Vários são os instrumentos - no caso os métodos de interpretação - mas eles devem formar um conjunto harmônico, sob a batuta do maestro, no caso, o logos do razoável, o qual, como veremos em breve, corresponde à idéia básica do bem comum' (grifos acrescidos) (in Hermenêutica no Direito Brasileiro, vol. I: São Paulo: Editora Revista dos Tribunais, 1968, p. 83) .
7.17.	É nesse mesmo sentido a doutrina de José Frederico Marques:
'Tendo em vista os critérios de justiça, segurança ou oportunidade, o intérprete adotará o método que lhe pareça mais acertado para o caso. Não há sistemas rígidos de interpretação. O entendimento mais razoável é o que deve prevalecer, pouco importando que tenha sido deduzido da interpretação exegética, da sistemática ou da teleológica. O logos del razonable, como destaca RECASÉNS SICHES, é que deve orientar o intérprete, visto que na aplicação do direito não se depara com a uniformidade lógica do raciocínio matemático e sim com a flexibilidade ou compreensão razoável a norma do ius scriptum. Com essa orientação pautou-se precedente do Superior Tribunal de Justiça, em cuja mente oficial se assentou que 'a melhor interpretação da lei é a que se preocupa com a solução justa, não podendo o seu aplicador esquecer que o rigorismo na exegese dos textos legais pode levar a injustiças'' (grifos acrescidos) (apud Mauro Schiavi, in Manual de Direito Processual do Trabalho, 4ª Ed., São Paulo: LTr, 2011, p. 120) .
7.18.	De mais a mais, ensina José Antônio Ribeiro de Oliveira Silva:
'Em conclusão, Recaséns Siches propõe que 'a única proposição válida que pode ser emitida sobre a interpretação é a de que o juiz, em todos os casos, deve interpretar a lei precisamente do modo que conduza à solução mais justa para resolver o problema apresentado à sua jurisdição'. De modo que o exercício do logos de lo razonable ou de lo humano, 'aplicado à interpretação jurídica, supera a pluralidade de métodos' de interpretação. Diante de qualquer caso, fácil ou difícil, o juiz deve proceder com bom-senso, verificando a realidade e o sentido dos fatos, buscando os valores nos quais se inspira o ordenamento jurídico positivo, ou até mesmo complementando esses valores, com a produção de outros, em harmonia com o referido sistema. E, assim, conjugando todos esses princípios, chegar a uma solução satisfatória, considerando-se como tal a decisão no sentido 'do que o ordenamento jurídico considera como senso de justiça'. O cerne da questão está, pois, em compreender que o conteúdo jurídico das normas prescritivas, proibitivas ou permissivas não pertence 'ao pensamento regido pela lógica de tipo matemático, pelo racional', mas a outro campo do pensamento, que está regido por outro tipo de lógica, pela logica de lo razonable, de lo humano ou da razão vital e histórica.
Com efeito, na individualização da norma geral e abstrata, para solucionar o caso concreto, o juiz deve aplicar a lógica do razoável, de acordo com o senso de justiça. Se a norma conduz a uma solução justa, deve ser aplicada, e, em caso contrário, o juiz deve criar a norma jurídica particular, sem se preocupar com os métodos doutrinários de interpretação, aplicando a lei sempre de forma a solucionar a questão da maneira mais justa possível' (grifos acrescidos) (in Magistratura e temas atuais do Direito: São Paulo: LTr, 2011, p. 138-139) .
7.19.	Sobre a incidência da 'lógica do razoável' no Direito brasileiro, e mais especificamente ao Direito Administrativo, registra-se a doutrina de Carlos Henrique Bezerra Leite:
'A lógica do razoável está implicitamente prevista no art. 5º da LINDB, segundo o qual 'na aplicação da lei, o juiz atenderá aos fins sociais a que ela se dirige e às exigências do bem comum'. Esta disposição é perfeitamente aplicável a todos os ramos do Direito, inclusive, e especialmente, no Direito do Trabalho' (grifos acrescidos) (in Curso de Direito do Trabalho, 6ª ed., São Paulo: Saraiva, 2015, p. 112) .
7.20.	De salientar que o argumento da 'lógica do razoável' já foi acolhido por este Tribunal, conforme se infere do seguinte excerto de voto do Excelentíssimo Senhor Ministro Augusto Nardes (TC Processo 030.349/2008-4, Acórdão 11231/2015-TCU-Segunda Câmara) :
'17. De outro lado, a par das irregularidades atribuídas ao recorrente frente a todos os elementos que conformam a situação fática, e em busca da decisão mais justa, concordo com o auditor da Serur, quando afirma que (...) 'é de mister a utilização da 'lógica do razoável', que tem tanta dignidade quanto a lógica tradicional pura, porém uma lógica impregnada de pontos de vista estimativos, de critérios de valoração e de pautas axiológicas''.
....................................................................................................................................................................
7.22.	Nessa vereda, não parece razoável que um professor, com regime de 20 horas semanais, alguns dias antes de se aposentar, requeira à instituição de ensino a alteração para o regime de dedicação exclusiva e se aposente neste último regime. Isso porque o ordenamento jurídico deve ser uma síntese de lógica e sensatez, socialmente ajustadas.
7.23.	Por conseguinte, entende-se razoável que um professor com regime semanal de 20 horas, ao requerer a aposentadoria como docente em regime de dedicação exclusiva, labore, ao menos, cinco anos neste último regime. Isso por simetria ao disposto na redação do art. 40, § 1º, III, da Constituição Federal [na redação vigente à época da aposentadoria do recorrente, em 2015, dada pelas Emendas Constitucionais 20/1998 e 41/2003]:
'Art. 40. (...) 
§ 1º Os servidores abrangidos pelo regime de previdência de que trata este artigo serão aposentados, calculados os seus proventos a partir dos valores fixados na forma dos §§ 3º e 17:
 (...) 
III - voluntariamente, desde que cumprido tempo mínimo de dez anos de efetivo exercício no serviço público e cinco anos no cargo efetivo em que se dará a aposentadoria, observadas as seguintes condições:
 (...) '
7.24.	Nesse sentir é de todo procedente o voto condutor do Acórdão 2519/2014-TCU-Plenário:
'4. Com efeito, os requisitos necessários para a obtenção de aposentadoria estão constitucionalmente delineados, os quais, uma vez implementados, autorizam o servidor público a aposentar-se, inclusive, como ressaltou a unidade técnica, com a remuneração do cargo efetivo em que se der a aposentadoria, nas hipóteses dos artigos 6º da EC nº 41/2003 ou 3º da EC nº 47/2005. 
4.1 O STJ, por sua Primeira Turma, apreciando Recurso Especial (Resp 50574/PE, DJ 22/08/1994) , deixou assente que o 'pagamento relativo ao regime da dedicação exclusiva integra os vencimentos e devem ser considerados no computo das parcelas incorporadas aos proventos da aposentadoria'. E que 'o cancelamento do regime de dedicação exclusiva, ocorrido após o pedido de aposentadoria, não pode prejudicar o aposentado'.
5. Todavia, a regulamentação, no âmbito das universidades, das condições ou requisitos necessários à assunção do regime de dedicação exclusiva não viola direito individual. A essas instituições foi atribuída, por força da Portaria MEC nº 475/1987 (art. 5º) , nos termos do art. 64 do Decreto nº 94.664/1987, que regulamentou a Lei nº 7.596/1987, a competência para expedição de normas que regulamentem os critérios de alteração do regime de trabalho dos professores. Nesse sentido o Acórdão 1660/2014-TCU-Plenário.
6. Assim, como registrado pela unidade técnica, várias universidades já possuem normas que estabelecem, 'de modo geral, vedações no sentido de que, a partir de determinado tempo faltante para aquisição do direito à aposentadoria, não seja autorizada a mudança de regime de trabalho, notadamente para o de dedicação exclusiva. Na UFG, UFPE e UFES, por exemplo, esse tempo é de cinco anos e na UNB, de dez anos'.
7. Como já se manifestou o Poder Judiciário, tais restrições visam impedir que 'o servidor que ao longo de sua vida funcional esteve vinculado ao regime de trabalho de 20 ou de 40 horas semanais seja contemplado com uma aposentadoria no regime de dedicação exclusiva, tendo permanecido neste último por apenas alguns meses' (Agravo Interno em Apelação em Mandado de Segurança nº 1997.50.01.001638-2, TRF/2º Região) .
8. A Sefip ressalta, ao final, que, apesar da existência de normas que regulamentam a matéria em algumas universidades, não foi possível assegurar-se que todas as demais instituições de ensino  estejam adotando medida semelhante, motivo por que propõe a expedição de recomendação ao Ministério da Educação para que faça gestões junto a todas instituições federais de ensino para que adotem regra análoga à das universidades acima indicadas, sugerindo a adoção de tempo mínimo, não inferior a 5 anos da data de aquisição do direito à aposentadoria, para que o professor possa alterar seu regime de trabalho para DE.
9. Mostra-se razoável a proposta feita pela unidade técnica, razão pela qual a acolho' (grifos acrescidos) .
7.25.	Nessa ordem de ideias, opina-se pela rejeição dos argumentos apresentados pelo recorrente.
8. Da aposentadoria no regime de 40 horas
8.1.	O recorrente defende que, caso não seja possível o deferimento de aposentadoria no regime de dedicação exclusiva, seja-lhe deferido no regime de 40 horas semanais, com base nos seguintes argumentos:
8.2.	Ocorre que a redução operada não somente retirou a dedicação exclusiva, mas também alterou o regime para 20 horas.
8.3.	Verifica-se que não consta do dispositivo do acórdão recorrido, de forma expressa, referência aos termos 'dedicação exclusiva' ou '40 horas'; havendo apenas menção nos tópicos 9.3.1 e 9.3.2 de determinações relativas a suspensão de pagamento e refazimento do ato 'escoimado das irregularidades verificadas nos autos'.
8.4.	Fica evidente do voto condutor que a análise prolatada pelo TCU é exclusivamente relativa ao regime de dedicação exclusiva e não ao de 40 horas.
8.5.	Na verdade, como não houve tratativa expressa na fundamentação da matéria relativa à incorporação do regime de 40 horas, temos obstáculo referente ao próprio princípio da motivação dos atos administrativos.
8.6.	É que a decisão administrativa é ausente de motivação que embase a retirada da incorporação do regime de 40 horas aos proventos de aposentadoria do servidor.
8.7.	Em suma, a ausência de motivação no acórdão atacado deve afastar qualquer interpretação que leve à redução ao regime de 20 horas, sob pena de mácula ao princípio da motivação dos atos administrativos, o que desde já se requer.
Análise:
8.8.	Entende-se que, na eventual lide entre o recorrente e o órgão de origem, não cabe ao TCU se imiscuir ao que poderá ser decidido na justiça federal.
8.9.	No entanto, a análise feita no item anterior aplica-se, mutatis mutandis, aos argumentos expendidos pelo recorrente nos subitens 8.2 a 8.7 supra. Assim, vale dizer que, para um professor que laborou sob o regime de 20 horas semanais, para gozar de aposentadoria sob o regime de 40 horas semanais, deverá laborar neste último regime por, no mínimo, 5 anos.
8.10.	Posta assim a questão, é de se rejeitar os argumentos apresentados pelo recorrente.
CONCLUSÃO
9.	Da análise de mérito, conclui-se que:
não houve a incidência da decadência;
não houve violação aos princípios do contraditório e da ampla defesa;
o TCU não atuou como legislador;
não é possível o deferimento de aposentadoria ao recorrente com base no regime de 40 horas.
9.1.	Por conseguinte, deve-se negar provimento ao presente recurso.
PROPOSTA DE ENCAMINHAMENTO
10.	Ante o exposto, submetem-se os autos à consideração superior, propondo-se, com fundamento no art. 48 da Lei 8.443/1992:
a) conhecer do recurso e, no mérito, negar-lhe provimento;
b)  informar o recorrente e demais interessados do acórdão a ser proferido, destacando que o relatório e o voto que o fundamentam podem ser acessados por meio do endereço eletrônico www.tcu.gov.br/acordaos."
É o relatório.

José Areias Bulhões (OAB/AL 789) e outros, representando Filadelfo Dias Martins

Procurador Júlio Marcelo de Oliveira.

APOSENTADORIA. CÁLCULO DO BENEFÍCIO COM BASE NOS VALORES INERENTES AO REGIME DE DEDICAÇÃO EXCLUSIVA, AO QUAL SE SUBMETEU O EX-SERVIDOR (ATÉ ENTÃO COM JORNADA DE 20 HORAS SEMANAIS DE TRABALHO) MENOS DE DOIS ANOS ANTES DE SUA INATIVAÇÃO VOLUNTÁRIA. INCLUSÃO NOS PROVENTOS DE PARCELA ALUSIVA A PLANO ECONÔMICO DA DÉCADA DE 1980, JÁ INTEGRADA À ESTRUTURA REMUNERATÓRIA ORDINÁRIA DO CARGO DE ORIGEM DO INTERESSADO. ILEGALIDADE. NEGATIVA DE REGISTRO. PEDIDO DE REEXAME. NÃO APRESENTAÇÃO DE ELEMENTOS BASTANTES PARA ALTERAR A DELIBERAÇÃO RECORRIDA. CONHECIMENTO. NÃO PROVIMENTO.

APOSENTADORIA (APOS)

Secretaria de Recursos (Serur); Secretaria de Fiscalização de Integridade de Atos e Pagamentos de Pessoal e de Benefícios Sociais (Sefip).

Por meio do Acórdão 3565/2021-TCU-Primeira Câmara, esta Corte negou registro à aposentadoria do sr. Filadelfo Dias Martins, concedida no cargo de professor do Instituto Federal de Educação, Ciência e Tecnologia de Alagoas (IFECT-AL) . A recusa se deveu à identificação das seguintes irregularidades no ato:
a) cálculo do benefício com base nos valores inerentes ao regime de dedicação exclusiva (DE) do magistério, ao qual se submeteu o ex-servidor (até então com jornada de 20 horas semanais de trabalho) menos de dois anos antes de sua inativação voluntária; e
b) inclusão nos proventos de parcela alusiva a reajustes salariais do século passado (índice de 49,13%) , supostamente amparados - ainda hoje - por decisão judicial trabalhista.
2.	Inconformado, o inativo interpõe pedido de reexame.
3.	Nesse sentido, argumenta, essencialmente, que:
	- quando prolatada a decisão recorrida, já se havia operado a decadência do direito da administração de cancelar sua aposentadoria (cf. art. 54 da Lei 9.784/1999) ;
	- não foram observados, na espécie, os princípios da ampla defesa e do contraditório;  
	- ao vedar a extensão, para os proventos de inatividade, dos acréscimos remuneratórios inerentes ao regime de dedicação exclusiva, sob a alegação de que o recorrente não teria se submetido a tal regime pelo prazo mínimo de cinco anos, "o acórdão questionado veio a impor proibição ao servidor que exorbita o poder fiscalizatório do TCU, estabelecendo novas exigências não previstas na Lei de regência (Lei 12.772 e art. 40, § 1º, III, da CF/88) , o que configura interferência indevida do Poder Executivo na esfera do Poder Legislativo";
	- a despeito da relevância do papel do TCU, "tal mister não o autoriza a estabelecer critérios normativos totalmente desarrazoados que descambem ao arbítrio e confrontem, inclusive, com as próprias diretivas da Constituição Federal e das normas da república, pois o seu caráter fiscalizatório jamais poderá dar azo a qualquer conduta autoritária que macule direitos dos seus administrados, os quais somente poderiam ser modificados por lei em sentido tanto formal quanto material, o que de modo algum é o caso dos autos";
	- em que pese a determinação do TCU ao Ministério da Educação, requerendo "gestões junto às diversas entidades federais de ensino para que incluam, em seus regulamentos, caso ainda não tenham feito, norma que vede a mudança de regime de trabalho para o de dedicação exclusiva do professor que esteja há, no mínimo, cinco anos de adquirir o direito à aposentadoria" (cf. Acórdão 2519/2014-TCU-Plenário) , o fato é que, "no caso específico do IFAL, não foi cumprida a recomendação, de forma que inexistia (e, na verdade, inexiste até hoje) , qualquer alteração na legislação interna para incluir a respectiva restrição";
	- assim, "também em tal aspecto o egrégio TCU está agindo como legislador, desta feita não substituindo o legislador constitucional como no caso do tópico acima, mas agindo na produção de norma administrativa interna do próprio IFAL, o que é inadmissível";
	- de toda sorte, como amplamente reconhecido pela jurisprudência, "não cabe à norma regulamentar estabelecer restrição à alteração de regime funcional, sendo matéria exclusiva de Lei";
	- "na remota hipótese de não ser acolhido o pedido acima [manutenção da aposentadoria nos termos em que originalmente concedida], que seja dado provimento ao recurso para que seja assegurada a incorporação do regime de 40 horas ao servidor, sob pena de ofensa ao princípio da motivação dos atos administrativos vez que o acórdão atacado não trata especificamente da matéria".
4.	Instruindo o feito, a Secretaria de Recursos (Serur) posiciona-se pelo conhecimento e não provimento do pedido de reexame.
5.	O Ministério Público, em cota simples, põe-se de acordo. 
6.	Ratifico o juízo inicial de admissibilidade do recurso.
7.	No mais, acompanho as conclusões dos pareceres, por seus fundamentos, expostos no relatório antecedente, sem prejuízo das considerações que se seguem.
8.	Quanto à alegada violação do devido processo legal, decorrente da ausência de prévio contraditório, impende anotar que o ato de aposentadoria do sr. Filadelfo Dias Martins ingressou neste Tribunal em 2/3/2018 (peça 1) e teve o seu registro negado pelo acórdão recorrido em 9/3/2021 (peça 13) , antes, portanto, do decurso do prazo de cinco anos, atraindo a incidência da Súmula Vinculante 3 do Supremo Tribunal Federal (STF) , in verbis:
"Nos processos perante o Tribunal de Contas da União asseguram-se o contraditório e a ampla defesa quando da decisão puder resultar anulação ou revogação de ato administrativo que beneficie o interessado, excetuada a apreciação da legalidade do ato de concessão inicial de aposentadoria, reforma e pensão" (grifos acrescidos) .
9.	Pela mesma razão - apreciação pela Corte de Contas em prazo inferior a cinco anos da disponibilização do ato -, não há que se falar, no caso, em decadência ou registro tácito, como recentemente também estabeleceu o STF, em regime de repercussão geral, no âmbito do RE 636.553/RS:
"Em atenção aos princípios da segurança jurídica e da confiança legítima, os Tribunais de Contas estão sujeitos ao prazo de 5 anos para o julgamento da legalidade do ato de concessão inicial de aposentadoria, reforma ou pensão, a contar da chegada do processo à respectiva Corte de Contas"  (grifos acrescidos) .
10.	No mais, quanto à suposta ofensa aos postulados da proteção da confiança legítima ou do direito adquirido, verifica-se, in casu, que o ato de aposentadoria do interessado não chegou a se completar, não se tornando, portanto, perfeito, do ponto de vista jurídico, pois, em sendo complexo, não obteve a aprovação deste Tribunal, que não o registrou por considerá-lo ilegal. Assim, quando da decisão do TCU, ainda não havia ato jurídico perfeito ou direito adquirido a ser protegido, nos termos previstos pela Constituição Federal (art. 5º, inciso XXXVI) .
11.	Cabe lembrar que é pacífica a jurisprudência da Suprema Corte no sentido de classificar como complexo o ato de aposentação, em face da competência deste Tribunal estabelecida no art. 71, inciso III, da Carta. 
12.	Em função disso, os atos administrativos de concessão editados pelo IFECT-AL são precários e, a despeito de produzirem efeitos a partir da sua publicação, não dispõem do atributo da presunção de legitimidade inerente aos demais atos administrativos, já que sua legalidade, a teor do disposto no inciso III do art. 71 da CF/1988, encontra-se sujeita à apreciação desta Corte de Contas.
13.	Tais características - precariedade e ausência de presunção de legitimidade - esvaziam as preliminares suscitadas pelo recorrente.
14.	Passo, então, ao mérito do processo.
15.	De plano, observo que a impugnação do cálculo do benefício concedido ao sr. Filadelfo Dias Martins com base nos valores correspondentes ao regime de dedicação exclusiva não derivou em nenhuma medida da determinação proferida pelo TCU no Acórdão 2519/2014-TCU-Plenário, como sugere o interessado.
16.	Na realidade, a vinculação dos proventos ao regime de DE, na espécie dos autos, ofende diretamente o texto constitucional, porquanto o inativo, ao longo dos seus 36 anos e sete meses de tempo de serviço no magistério, submeteu-se por exatos 35 anos (de março de 1979 a fevereiro de 2014) à jornada semanal de apenas 20 horas de trabalho. Ou seja, o sr. Filadelfo Dias Martins atuou no regime de dedicação exclusiva, no qual pretendeu se aposentar, por pouco de um ano e meio (de março de 2014 a outubro de 2015) , em patente ofensa ao caráter contributivo do regime previdenciário do funcionalismo - inaugurado pela Emenda Constitucional 20/1998.
17.	Com efeito, em outubro de 2015, quando da inativação do recorrente, essa era a disciplina fixada na Constituição Federal, com a redação dada pelas Emendas 20/1998 e 41/2003:
"Art. 40. Aos servidores titulares de cargos efetivos da União, dos Estados, do Distrito Federal e dos Municípios, incluídas suas autarquias e fundações, é assegurado regime de previdência de caráter contributivo e solidário, mediante contribuição do respectivo ente público, dos servidores ativos e inativos e dos pensionistas, observados critérios que preservem o equilíbrio financeiro e atuarial e o disposto neste artigo.
§ 1º Os servidores abrangidos pelo regime de previdência de que trata este artigo serão aposentados, calculados os seus proventos a partir dos valores fixados na forma dos §§ 3º e 17:
............................................................................................................................................
III - voluntariamente, desde que cumprido tempo mínimo de dez anos de efetivo exercício no serviço público e cinco anos no cargo efetivo em que se dará a aposentadoria [...]".
18.	O sr. Filadelfo, mais propriamente, teve sua aposentadoria fundamentada na regra de transição estipulada na Emenda Constitucional 41, assim redigida:
"Art. 6º Ressalvado o direito de opção à aposentadoria pelas normas estabelecidas pelo art. 40 da Constituição Federal ou pelas regras estabelecidas pelo art. 2º desta Emenda, o servidor da União, dos Estados, do Distrito Federal e dos Municípios, incluídas suas autarquias e fundações, que tenha ingressado no serviço público até a data de publicação desta Emenda poderá aposentar-se com proventos integrais, que corresponderão à totalidade da remuneração do servidor no cargo efetivo em que se der a aposentadoria, na forma da lei, quando, observadas as reduções de idade e tempo de contribuição contidas no § 5º do art. 40 da Constituição Federal, vier a preencher, cumulativamente, as seguintes condições: 
I - sessenta anos de idade, se homem, e cinqüenta e cinco anos de idade, se mulher; 
II - trinta e cinco anos de contribuição, se homem, e trinta anos de contribuição, se mulher; 
III - vinte anos de efetivo exercício no serviço público; e 
IV - dez anos de carreira e cinco anos de efetivo exercício no cargo em que se der a aposentadoria."
19.	Ora, é evidente que a exigência de "cinco anos de efetivo exercício no cargo em que se der a aposentadoria" objetiva atender, minimamente que seja, ao caráter contributivo do regime de previdência do servidor e à preservação do equilíbrio financeiro e atuarial do sistema, estabelecidos no regramento geral da Constituição. Em outras palavras, a finalidade inequívoca do dispositivo é garantir que a contribuição do servidor para o regime próprio de previdência do funcionalismo - de resto, amplamente mais favorável ao segurado do que o regime geral - tenha por base, ao longo de um período mínimo de cinco anos, remuneração equivalente à de seu futuro benefício previdenciário. 
20.	Nesse sentido, e tendo em conta o princípio da máxima efetividade das normas constitucionais, é mesmo desarrazoado conceber que um cargo com jornada semanal de trabalho de 20 horas seja equiparado a outro com jornada de 40 horas em regime de dedicação exclusiva. Na verdade, ainda que tenham a mesma denominação e até as mesmas atribuições, tais cargos, em face da substancial diferença de jornadas e de vencimentos, não são idênticos, mormente para efeito de aposentação num regime previdenciário que, repito, se pretende contributivo e atuarialmente equilibrado.
21.	No ponto, trago à colação a tabela abaixo, que evidencia o salto remuneratório experimentado pelo sr. Filadelfo em fevereiro de 2014, quando migrou da jornada de 20 horas para o regime de dedicação exclusiva:
	 Professor do Ensino Básico, Técnico e Tecnológico, classe D, padrão IV, nível 1 
	20 HORAS
	DEDICAÇÃO EXCLUSIVA

	Vencimento: 	R$   2.447,10
	Vencimento: 	R$   5.625,24

	Retribuição por Titulação: 	R$      746,99
	Retribuição por Titulação: 	R$   3.151,25

	TOTAL: 	R$   3.194,04
	TOTAL: 	R$   8.776,49

22.	Como se vê, unicamente em função da mudança de jornada e regime de trabalho, a remuneração do sr. Filadelfo passou, em fevereiro de 2014, de R$ 3.194,04 para R$ 8.776,49 - um acréscimo de nada menos do que 175%.
23.	Também é relevante esclarecer que, até então, o recorrente era empregado graduado da Companhia Energética de Alagoas, sendo essa a razão pela qual não podia assumir mais do que vinte horas semanais de trabalho da UFAL. 
24.	Por fim, ainda no quesito "dedicação exclusiva", em face das ponderações do recorrente, faço breves considerações sobre a determinação desta Corte inserta no Acórdão 2519/2014-TCU-Plenário, assim redigida:
"9.2 determinar ao Ministério da Educação que faça gestões junto às diversas entidades federais de ensino (universidades e Institutos de Educação, Ciência e Tecnologia) , para que incluam, em seus regulamentos, caso ainda não tenham feito, norma que vede a mudança de regime de trabalho para o de dedicação exclusiva do professor que esteja há, no mínimo, cinco anos de adquirir o direito à aposentadoria, em qualquer das modalidades previstas na legislação em vigor e que o TCU poderia vir a apreciar pela ilegalidade os atos de aposentadoria que não preencha essa determinação".
25.	Pois bem, embora tenha sido requerida ao MEC a promoção de mudanças nas regras para alteração do regime de trabalho dos professores, o exame atento do dispositivo revela que a preocupação última do Tribunal se voltava para a aposentadoria dos servidores, a qual não poderia contemplar os efeitos de eventual mudança de jornada se não observada a permanência mínima de cinco anos na nova situação. De fato, a única consequência indicada para um possível descumprimento da determinação foi, precisamente, a negativa de registro das concessões destoantes.
26.	Posto isso, considero que a redação do comando - tomada em seu sentido literal - foi, sim, infeliz, invadindo o espaço discricionário das instituições de ensino e, mais importante, impondo restrição onde a lei não o fez.
27.	Contudo, insisto, a ilicitude da aposentadoria do sr. Filadelfo, e sua consequente negativa de registro, não decorre do descumprimento do Acórdão 2519/2014-TCU-Plenário, mas da ofensa direta ao texto constitucional, por não observância da regra de cinco anos de efetivo exercício - e de contribuição previdenciária, naturalmente - no cargo em que se der a aposentadoria.
28.	Aliás, não posso deixar de anotar que, dos quatro precedentes judiciais referidos pelo sr. Filadelfo em seu pedido de reexame, dois, a par de condenarem o estabelecimento de critérios de idade para alteração do regime de trabalho dos professores, expressamente consignam que, para que os respectivos acréscimos sejam estendidos à inatividade, é imperioso que o interessado observe o prazo de cinco anos previsto na Constituição. Transcrevo as ementas desses precedentes (destaques acrescentados) :
"ADMINISTRATIVO. ALTERAÇÃO NO REGIME DE TRABALHO. MAGISTÉRIO SUPERIOR. DECRETO Nº 94.664/87. PERÍODO AQUISITIVO DA APOSENTADORIA. APELAÇÃO PARCIALMENTE PROVIDA. 
1. Trata-se de mandado de segurança contra ato da Universidade Federal do Espírito Santo, que indeferiu o requerimento de alteração do regime de trabalho do apelante de 20 (vinte) horas semanais para 40 (quarenta) horas semanais, com Dedicação Exclusiva, sob o fundamento de que o servidor completou o tempo para aposentar-se, em 24.07.2013, razão pela qual referida alteração de regime violaria o artigo 4º da Resolução nº 59/1992 - CEPE. 
2. O artigo 4º da Resolução nº 59/92, do Conselho de Ensino e Pesquisa e Extensão da Universidade Federal do Espírito Santo, ao estabelecer critérios de idade para alteração dos regimes de trabalho dos docentes da UFES viola o princípio da legalidade e o artigo 7º, XXX, da Constituição Federal, tendo em vista que qualquer imposição relativa à idade encontra-se vedada a partir da Constituição Federal de 1988. 
3. Além disso, a aludida Resolução é anterior à Emenda Constitucional nº 20/98, que alterou o sistema da previdência social. Assim, se a intenção do artigo 4º da Resolução nº 59/92 era proteger o instituto da Previdência Social daqueles professores que mudam de regime na iminência da aposentadoria e passam a perceber benefícios que não condizem com o valor que recolheram em vida laborativa, com o advento da Emenda Constitucional nº 20 a situação não mais subsiste. 
4. Isso porque, no presente caso, se o impetrante requerer a aposentadoria antes de cumpridos os 5 (cinco) anos no regime de Dedicação Exclusiva, seu benefício deverá ser calculado com base na remuneração de seu cargo anterior, o que não acarretará qualquer prejuízo aos cofres públicos. 
5. Apelação conhecida e parcialmente provida" (TRF2, AC 000214311.2014.4.02.5001, Rel. Des. José Antonio Neiva, Sétima Turma Especializada, julgamento em 7/10/2015) .
"ADMINISTRATIVO. MANDADO DE SEGURANÇA. DOCENTE. ALTERAÇÃO DE REGIME DE TRABALHO PARA O DE DEDICAÇÃO EXCLUSIVA. RESOLUÇÃO Nº 108/00, DO CEPE. 
1. A Resolução nº 108/00 do Conselho de Ensino, Pesquisa e Extensão da Universidade a que vinculada a impetrante, ao estipular que o docente, ao implementar o tempo necessário à aposentadoria deve estar a pelo menos 10 anos no novo regime de trabalho - no caso, o de dedicação exclusiva -, afrontou a Constituição Federal, artigo 40, parágrafo 1º, inciso III, segundo o qual o servidor tem de ter cumprido tempo mínimo de 5 anos no cargo efetivo em que se dará a aposentadoria. 
2. Segurança que se concede, para autorizar a alteração de regime de trabalho da impetrante - cujo ingresso na Universidade se deu em 1982 -, de 20 horas para o de dedicação exclusiva, de 40 horas semanais, até porque a servidora não alcançará o tempo mínimo à aposentação antes de 5 anos. Com isso, prestigia-se o princípio da razoabilidade, visto que o deferimento do pedido não implicará em prejuízo ao interesse público, demonstrada a necessidade da Instituição em ampliar seu quadro docente" (TRF4, AMS 2003.70.00.024470-6, Quarta Turma, Rel. Des. Amaury Chaves de Athayde, DJ 28/9/2005) .
29.	Portanto, ainda que se reconheça imprópria a redação do Acórdão 2519/2014-TCU-Plenário, referido de passagem no voto condutor da deliberação atacada, subsiste a ilegalidade da aposentadoria do recorrente, porquanto ofensiva à disciplina constitucional. Isso, inclusive, foi expressamente apontado pelo relator a quo, eminente Ministro Walton Alencar Rodrigues (peça 14, p. 2) :
"A mudança de jornada de trabalho de magistério para regime de dedicação exclusiva, ocorrida em período próximo à aposentadoria, frustra a preservação do equilíbrio financeiro e atuarial e o caráter contributivo do regime de previdência, insculpidos no caput do artigo 40 da Constituição Federal, com redação dada pela Emenda Constitucional 41/2003."
30.	Não admitida, pois, a aposentação do recorrente sob o regime de DE, por inobservância do prazo de cinco anos de efetivo exercício (e, por consequência, de contribuição previdenciária) , igualmente descabe cogitar - pelas mesmas razões - da concessão de proventos com base na jornada de 40 horas semanais. Aqui, vale dizer, não há nenhuma "ofensa ao princípio da motivação dos atos administrativos vez que o acórdão atacado não trata especificamente da matéria", como quer o interessado. É que o ato in concreto ora em exame pelo TCU apresenta a indevida concessão de DE; daí, a motivação do Acórdão 3565/2021-TCU-Primeira Câmara trazer referências a esse regime, em particular. Isso, no entanto, de modo algum significa que outros regimes ou jornadas, também não exercidos por pelo menos cinco anos, sejam permitidos. Ao contrário, qualquer novo ato que contrarie a ratio decidendi daquela deliberação a estará desrespeitando, sujeitando os responsáveis às sanções previstas na Lei 8.443/1992.
31.	Impertinente, pois, o pedido alternativo apresentado pelo sr. Filadelfo.
32.	De outra parte, embora não tenha sido objetivamente contestada pelo inativo, cumpre anotar que também foi apontada como ilegalidade em sua aposentadoria a inclusão nos proventos de parcela denominada "decisão judicial", alusiva a supostas perdas salariais decorrentes de longevos planos econômicos do governo.
33.	A respeito, mesmo tendo por lícita, em sua origem, a percepção do reajuste salarial então reclamado pelos servidores do IFECT-AL, consoante assentado na ação trabalhista por eles intentada, não há como admitir que a vantagem, vinculada a supostas perdas inflacionárias verificadas na década de 1980, ainda subsista na estrutura retributiva implementada pela entidade.
34. 	Com efeito, neste ínterim de mais de três décadas desde a supressão dos reajustes reclamados, houve, afora a alteração de regime jurídico (da Consolidação das Leis do Trabalho para o regime estatutário) , inúmeras modificações na estrutura remuneratória do magistério federal, com a implantação de novos planos de cargos e salários, criação e extinção de gratificações, reenquadramentos e reclassificações.
35. 	Num tal contexto, a manutenção em destacado da parcela nos proventos, quer correlacionando-a a outras rubricas, quer mantendo-a imune de compensação por novas estruturas remuneratórias, além de desnaturar a própria sentença judicial concessiva do benefício, ofende o princípio da reserva legal para fixação dos vencimentos do funcionalismo.
36.	Para não me estender a respeito, lembro que há mesmo decisão da Suprema Corte, em regime de repercussão geral, proferida no âmbito de processo em que se tinha uma sentença trabalhista transitada em julgado concessiva de reajuste alegadamente suprimido por plano econômico, precisamente a hipótese aqui discutida:
"EMENTA: CONSTITUCIONAL. PROCESSUAL CIVIL. SENTENÇA AFIRMANDO DIREITO À DIFERENÇA DE PERCENTUAL REMUNERATÓRIO, INCLUSIVE PARA O FUTURO. RELAÇÃO JURÍDICA DE TRATO CONTINUADO. EFICÁCIA TEMPORAL. CLÁUSULA REBUS SIC STANTIBUS. SUPERVENIENTE INCORPORAÇÃO DEFINITIVA NOS VENCIMENTOS POR FORÇA DE DISSÍDIO COLETIVO. EXAURIMENTO DA EFICÁCIA DA SENTENÇA.
1. A força vinculativa das sentenças sobre relações jurídicas de trato continuado atua rebus sic stantibus: sua eficácia permanece enquanto se mantiverem inalterados os pressupostos fáticos e jurídicos adotados para o juízo de certeza estabelecido pelo provimento sentencial. A superveniente alteração de qualquer desses pressupostos (a) determina a imediata cessação da eficácia executiva do julgado, independentemente de ação rescisória ou, salvo em estritas hipóteses previstas em lei, de ação revisional, razão pela qual (b) a matéria pode ser alegada como matéria de defesa em impugnação ou em embargos do executado.
2. Afirma-se, nessa linha de entendimento, que a sentença que reconhece ao trabalhador ou servidor o direito a determinado percentual de acréscimo remuneratório deixa de ter eficácia a partir da superveniente incorporação definitiva do referido percentual nos seus ganhos.
3. Recurso extraordinário improvido" (RE 596.663-RJ; DJE 232, de 25/11/2014; ênfase acrescentada) .
37.	Não é de somenos salientar que, independentemente disso, a extensão automática dos efeitos de sentença trabalhista a benefícios previdenciários, como fez o IFECT-AL, é absolutamente impertinente, haja vista a substancial distinção entre as situações jurídicas de servidores ativos e inativos/pensionistas. A decisão proferida pelo STF no MS 28.604/DF ilustra o ponto (o destaque não consta do original) :
"[...] 
PROVENTOS DA APOSENTADORIA - URPs - DECISÃO JUDICIAL - ALCANCE. O título judicial há de ter o alcance perquirido não só quanto à situação jurídica do beneficiário - servidor -, mas também ao fato de envolver relação jurídica de ativo, e não de inativo. 
[...]"
38.	Nesse decisum, afirmou o Supremo que o título judicial favorável ao impetrante alcançava exclusivamente seus vencimentos (ou seja, sua remuneração na atividade) , sem repercussão, portanto, em seus futuros proventos de aposentadoria (benefício de caráter previdenciário) . Para que não fiquem dúvidas a respeito, permito-me reproduzir excerto das razões do relator, Ministro Marco Aurélio:
"Inicialmente, consigne-se que o título executivo judicial evocado não dirimiu controvérsia sobre proventos da aposentadoria. Ficou restrito a vencimentos dos impetrantes. [...] Logo, não cabe vislumbrar relevância da causa de pedir, no que direcionada a reconhecer-se a repercussão a ponto de alcançar proventos da aposentadoria cujo exame final, sob o ângulo da legalidade administrativa, incumbe ao Tribunal de Contas."
39.	Na espécie dos autos, o vício na extrapolação dos efeitos da "coisa julgada", perpetrado pelos dirigentes do IFECT-AL, adquire contornos ainda mais nítidos por envolver, de um lado, sentença trabalhista quase trintenária e, de outro, benefício previdenciário estatutário.
40.	Também aqui, portanto, não há o que reparar na decisão recorrida.
41.	Em tempo, encontrando-se o processo já pautado para esta sessão, o sr. Filadelfo Dias Martins, por seus advogados, apresentou o que denominou "oposição ao julgamento do processo em sessão virtual" (peça 45) . Para tanto, argumenta: a) a sessão virtual "não permite que sejam sustentadas de forma oral as razões do recorrente, [...] devendo as mesmas serem gravadas em mídia nos termos da Resolução 311 do TCU; tal procedimento viola o efetivo exercício do contraditório e da ampla defesa"; b) "não foi respeitado o art. 935 do CPC, que prevê interstício mínimo de cinco dias entre a intimação e o julgamento, o que também é aplicável no âmbito dos procedimentos administrativos de controle de contas". Assim, requer que "o processo fique excluído da pauta de sessão virtual, ficando adiado o julgamento para a primeira sessão presencial de julgamento subsequente".
42.	O pleito não merece guarida.
43.	Primeiro, porque, atualmente, a sustentação oral é disciplinada pela Resolução 314/2020, que prevê a participação direta dos interessados, em tempo real, por teleconferência, na sessão de julgamento. Segundo, porque, nos exatos termos do art. 298 do Regimento Interno desta Corte, "aplicam-se subsidiariamente no Tribunal as disposições das normas processuais em vigor, no que couber e desde que compatíveis com a Lei Orgânica". Ora, no caso, o regimento interno estabelece disciplinamento próprio para a matéria, o qual, impende salientar, foi rigorosamente observado nesta oportunidade.
	Diante do exposto, voto no sentido de que o Tribunal adote a deliberação que ora submeto a este Colegiado.
TCU, Sala das Sessões Ministro Luciano Brandão Alves de Souza, em 20 de julho de 2021.
BENJAMIN ZYMLER 
Relator